---
title: "Wypadki samochodowe - Paweł Matys"
output:
  html_document: default
  pdf_document: default
editor_options:
  chunk_output_type: console
---

```{r setup, include=FALSE}
knitr::opts_chunk$set(echo = TRUE) 
library(dplyr)
library(ggplot2)
```


# https://www.kaggle.com/prasannakm/car-crash-dataset
 
## Statystyki opisowe

```{r}
CarCrash <- read.csv("test-new.csv")
CarCrash <- na.omit(CarCrash)
 wiek <- CarCrash$yearVeh
 smierc <- CarCrash$dead
 predkosc <- CarCrash$dvcat
 pasy <- CarCrash$seatbelt
 poduszka <- CarCrash$airbag
 wiekKierowcy <- CarCrash$ageOFocc
 plec <- CarCrash$sex
 
hist(wiek, col="red",xlab="Wiek samochodu",ylab="Liczba wypadków",main = "Średnia liczba wypadków ")

ggplot(data = CarCrash, aes(x = predkosc, fill = smierc)) + geom_bar(position= 'dodge') + labs(title="Śmiertelność wypadków w zależności od prędkości", subtitle = " dla zebranych 8651 obserwacji" , x= "Prędkość samochodu w km/h", y = "Częstość")

qplot(x = smierc, y=wiek, color = smierc, geom = 'boxplot', data = CarCrash, main = "Śmiertelność a wiek samochodu", xlab = "Śmiertelność", ylab = " Rok produkcji")

ggplot(data = CarCrash, aes(x = pasy, fill = smierc)) + geom_bar(position= 'dodge') + labs(title="Śmiertelność wypadków w zależności od zapięcia pasów", subtitle = " dla zebranych 8651 obserwacji" , x= "Zapięte badź nie pasy", y = "Częstość")

ggplot(data = CarCrash, aes(x = poduszka, fill = smierc)) + geom_bar(position= 'dodge') + labs(title="Śmiertelność wypadków w zależności od uruchomienia poduszki powietrznej", subtitle = " dla zebranych 8651 obserwacji" , x= "Poduszka się uróchomiła", y = "Częstość")

 ggplot(data = CarCrash, aes(x = CarCrash$sex, fill = smierc)) + geom_bar(position= 'dodge') + labs(title="Liczba wypadków i smiertelnosć w zależnosci od płci", subtitle = " dla zebranych 8651 obserwacji" , x= "Płeć ", y = "Częstość")

```


# Statystyka testowa

# Hipoteza 1

h0: Wiek samochodów w grupie osób, które zgineły w wypadkach jest taki sam lub niższy jak w grupie osób, które przeżyły wypadek.

hA: Wiek samochodów w grupie osób, które zginęły w wypadkach jest wyższy (rocznik jest starszy), niż w grupie osób, które przeżyły wypadek.

```{r}
CarCrashDeath <- filter(CarCrash, smierc == "dead")
CarCrashAlive <- filter(CarCrash, smierc == "alive")
t.test(CarCrashDeath$yearVeh, CarCrashAlive$yearVeh, alternative = "less" )
```

W celu zweryfikowania hipotezy użyłem tetstu t Studenta z poprawką Welscha (dzięki tej poprawce wariancja w grupach nie musi być równa). Grupy nie są równoliczne, dlatego postanowiłem użyć dodatkowo testu nieparametrycznego, który w tej sytuacji wydaje się lepszy. Liczba obserwacji w grupach jest w stosunku 20:1. Poniżej test sumy rank Wilcoxona.


```{r}
wilcox.test(CarCrashDeath$yearVeh, CarCrashAlive$yearVeh, alternative = "less" )

```

 W oparciu o wynik testu zasadne jest odrzucenie hipotezy zerowej i przyjęcie hipotezy alternatywnej. Wiek samochodów w grupie osób, które zginęły w wypadkach jest wyższy (rocznik jest starszy), niż w grupie osób, które przeżyły wypadek.

#Hipoteza 2
h0: Kobiety tak samo często lub częściej umierają w wypadkach samochodowych niż mężczyźni. (gdy już dojdzie do wypadku)

hA: Kobiety rzadziej umierają w wypadkach samochodowych niż mężczyźni. (gdy już dojdzie do wypadku)

```{r}
CarCrashDeathK <- filter(CarCrash, plec == 'f', smierc=="dead")
CarCrashDeathM <- filter(CarCrash, plec == 'm', smierc == "dead")

ulamekSmiertelnosci <- 403/8651
liczbaKobiet <- count(CarCrash, plec == 'f') #liczę liczbe mezczyzn i kobiet
zaobserwowane = c(169,234)
oczekiwane = c(4020*403/8651,4631*403/8651)

# obliczam statystykę testową chi kwadrat 
chi_kw = sum((zaobserwowane - oczekiwane)**2/oczekiwane)

# za pomocą dystrybuanty  wyznaczam
# prawdopodobieństwo uzyskania takiego
# lub bardziej skrajnego wyniku
pchisq(chi_kw, 1, lower.tail = FALSE)

```

 W oparciu o wynik testu zasadne jest przyjęcie hipotezy zerowej (przyejliśmy afle = 0,05). Kobiety tak samo często lub częściej umierają w wypadkach samochodowych niż mężczyźni. (gdy już dojdzie do wypadku). Wynik jest jednak na poziomie tendencji statystycznej p = 0.07.


 
# Hipoteza 3

h0: Wiek użytkownika samochodu nie jest skoroelowany z wiekiem samochodu lub jest z nim skorelowany ujemnie

hA: Wiek użytkownika samochodu jest dodatnio skorelowany z wiekiem samochodu.


```{r}
cor.test(x =wiek, y = wiekKierowcy)
```
W oparciu o wynik testu na istotność współczynika korelacji r - Pearsona przyjmujemy h0. Wynik testu nie okazał się istotny statystycznie.